【裁判字號】    95,上訴,2357
【裁判日期】    951129
【裁判案由】    毒品危害防制條例
【裁判全文】
臺灣高等法院臺中分院刑事判決        95年度上訴字第2357號
上  訴  人  臺灣彰化地方法院檢察署檢察官
被      告  乙○○
上列上訴人因被告違反毒品危害防制條例案件，不服臺灣彰化地
方法院95年度訴字第137號，中華民國95年8月21日第一審判決（
起訴案號：臺灣彰化地方法院檢察署94年度毒偵字第5645號），
提起上訴及移送併辦（臺灣彰化地方法院檢察署95年度毒偵字第
3447號），本院判決如下：
    主    文
上訴駁回。
    犯罪事實
一、乙○○於民國93年間因施用毒品案件，經送觀察、勒戒後，
    因認無繼續施用毒品傾向，於93年 5月11日執行完畢釋放。
    竟仍不知悔改，復於前開觀察、勒戒執行完畢釋放後 5年內
    ，基於施用第一級毒品海洛因之概括犯意，自94年10月中旬
    某日起，至94年10月29日止，在彰化縣永靖鄉○○村○○路
    211巷18號住處，約每1至2日1次之頻率，以將海洛因摻水溶
    解後，再以針筒注射入手臂血管之方式，連續施用第一級毒
    品海洛因多次。嗣94年10月29日上午 9時40分許，在上址為
    警查獲，並扣得第一級毒品海洛因二包（合計淨重0.44公克
    ），始查悉上情。
二、案經彰化縣警察局員林分局報告臺灣彰化地方法院檢察署檢
    察官偵查起訴。
    理    由
一、上開犯罪事實，業據被告乙○○於警詢、偵查、原審及本院
    審理時坦承不諱，且其於94年10月29日為警查獲採尿送驗結
    果，確呈嗎啡陽性反應，有詮昕科技股份有限公司94年12月
    15日編號4C120004之濫用藥物尿液檢驗報告 1紙（見偵查卷
    第25頁）在卷可稽，復有海洛因 2包扣案為憑。該扣案物經
    鑑定結果，確含有海洛因成分，合計淨重0.44公克，有法務
    部調查局95年1月26日調科壹字第140012414號鑑定通知書（
    見原審卷第 8頁）可佐。足徵被告之自白確與事實相符。被
    告前因施用毒品案件，經送觀察、勒戒後，認無繼續施用毒
    品之傾向，於93年 5月11日執行完畢釋放等情，有臺灣高等
    法院被告全國前案紀錄表暨入出監資料在卷可考。被告於93
    年5月11日觀察、勒戒執行完畢釋放後，5年內再犯本件施用
    第一級毒品之罪，依毒品危害防制條例第23條第 2項規定，
    自應依法訴追。是本件被告施用第一級毒品海洛因之事證明
    確，其犯行洵堪認定。
二、被告行為後，94年2月2日修正公布之刑法，業於95年7月1日
    施行，應依刑法第2條第1項之規定比較應適用之法律如下：
    修正刑法已刪除第56條連續犯之規定，則被告之犯行，因行
    為後新法業已刪除連續犯之規定，此刪除雖非犯罪構成要件
    之變更，但顯已影響行為人刑罰之法律效果，自屬法律有變
    更，比較新、舊法結果，仍應適用較有利於被告之行為時法
    律即刪除前刑法第56條規定，論以連續犯（最高法院95年第
    8次刑事庭會議決議參照）。
三、查海洛因係毒品危害防制條例第 2條第2項第1款所規定之第
    一級毒品。被告於觀察、勒戒執行完畢釋放後，五年內再行
    施用第一級毒品海洛因之行為，係犯毒品危害防制條例第10
    條第 1項之施用第一級毒品罪。其為供自己施用而持有毒品
    海洛因之低度行為，應分別為施用之高度行為所吸收，均不
    另論罪。被告先後多次施用第一級毒品海洛因之犯行，時間
    緊接，且觸犯構成要件相同之罪，顯均係基於概括犯意反覆
    為之，應依刪除前刑法第56條連續犯之規定，論以一罪，並
    加重其刑。原審以被告之罪證明確，適用毒品危害防制條例
    第10條第1項、第18條第1項前段，刑法第11條、刪除前刑法
    第56條等規定，予以論罪，並將扣案之毒品海洛因諭知沒收
    銷燬，核其認事用法均無違誤。本院另審酌被告業經觀察、
    勒戒及判處徒刑執行完畢，仍無法戒絕毒癮，再度違犯毒品
    危害防制條例第10條之罪，無視於毒品對於自身健康之戕害
    及國家對於杜絕毒品犯罪之禁令；惟其僅自行施用毒品，犯
    罪動機尚屬單純，施用毒品又係自戕行為，犯罪手段平和，
    亦未因此危害他人，所生損害尚微，暨其於犯後能坦承犯行
    ，態度良好等一切情狀，認原審科處被告有期徒刑 8月，量
    刑亦稱妥適。
四、檢察官上訴意旨以施用毒品具有成癮性，必反覆為之，被告
    自94年10月中旬起至95年 7月31日中午12時許止，基於施用
    第一級毒品海洛因之犯意，在彰化縣永靖鄉○○村○○路21
    1 巷15號住處，接連施用第一級毒品海洛因多次，在法律上
    之評價應屬於包括一罪的集合犯，屬實質的一罪，原判決未
    及斟酌，難認允當等語，並就被告於上開期間所犯之施用第
    一級毒品罪移送併辦。經查：(一)被告基於施用第一級毒品海
    洛因之概括犯意，自94年10月中旬某日起至94年10月29日止
    ，在彰化縣永靖鄉○○村○○路211巷 15號住處，連續施用
    第一級毒品海洛因多次之犯罪事實，業經原審判決審認明確
    ，並依法論罪科刑，上訴意旨認原審未及斟酌此部分之犯罪
    事實，尚有誤會。(二)被告於本院審理中雖供稱持續施用第一
    級毒品海洛因至95年7月31日中午12時許。惟被告於95年7月
    31日為警查獲並扣得海洛因 1包（淨重0.86公克），固有扣
    押物品目錄表、法務部調查局95年9月2日調科壹字第095230
    07600 號鑑定書在卷可憑；且經採取被告之尿液送驗結果，
    呈嗎啡陽性反應，亦有詮昕科技股份有限公司95年 8月14日
    編號00000000濫用藥物尿液檢驗報告可憑。然該扣案之海洛
    因及尿液檢驗報告，僅能證明被告於95年 7月31日為警查獲
    前1、2週內，有施用第一級毒品海洛因之事實，尚難憑以證
    明被告自94年10月29日為警查獲後至95年6月30日之8個月期
    間內仍有施用第一級毒品海洛因之犯行。此外，復查無其他
    證據足以證明被告在上開期間內有施用第一級毒品海洛因之
    行為，是此部分被告之自白，並無證據可資證明的確與事實
    相符，該自白即難作為被告有罪判決之唯一證據。又施用毒
    品致成癮者，固所多見，但施用後而有意戒斷者，亦不在少
    數，，因此，尚不得以施用毒品可能成癮，即推斷施用者必
    定持續不斷地施用毒品。被告自陳其係因父親過世，情緒低
    落，經朋友誘惑，方再施用毒品海洛因等語（見本院卷第27
    頁背面），則因一時之情緒及誘惑而施用毒品，且僅自94年
    10月中旬起至94年10月29日止施用，時間不長，應尚未達到
    成癮之程度，亦難以此佐證被告之自白與事實相符。是檢察
    官移送併辦而認被告自94年10月30日至95年 6月30日間有施
    用第一級毒品海洛因之行為部分，乃屬不能證明被告犯罪。
    (三)刑法第56條連續犯之規定業於94年1月7日修正公布刪除，
    並於95年7月1日施行，而依新法對於上開反覆實施犯罪模式
    之對應處置，除合於「接續犯」或「包括一罪」之情形外，
    則僅能依數罪併罰之規定個別處斷。又連續數行為而犯同一
    之罪名，部分之數行為，發生在新法施行前者，新法施行後
    ，該部分適用最有利於行為人之法律，若其中部分之一行為
    或數行為，發生在新法施行後者，該部分不能論以連續犯（
    最高法院95年第 8次刑事庭會議決議意旨參照）。而依最高
    法院86年台上字第3295號判例意旨，數行為於同時同地或密
    切接近之時地實施，侵害同一之法益，各行為之獨立性極為
    薄弱，依一般社會健全觀念，在時間差距上，難以強行分開
    ，在刑法評價上，以視為數個舉動之接續施行，合為包括之
    一行為予以評價，較為合理，方屬接續犯之範疇，足見「接
    續犯」之成立，係以時、空密接性為前提要件，即透過對於
    同一法益之同種類侵害行為繼續不間斷之實行，業已稀釋個
    別行為之獨立性，致使刑法評價時將之視為單一、整體之犯
    罪行為，以符合社會一般人對於行為概念之認知，並與行為
    人之犯罪目的相互結合；至於學理上「包括一罪」概念中，
    與施用毒品之犯罪型態較有關聯者，應屬「集合犯」之態樣
    ，此即依一般社會通念，特定犯罪行為具有反覆實施之特性
    ，立法者於制定刑罰法律之初，亦已認知該種行為類型之反
    覆性，而有意藉由法條中客觀構成要件之行為要素，含括上
    開具有反覆實施特性之數個犯罪行為，仍僅接受一次刑法之
    評價為已足。然施用毒品犯罪，或為零星偶一之施用，或長
    期不間斷的反覆施用，均有其可能性，是自難認立法者於制
    定刑罰法律之初，已認知施用毒品行為必屬具反覆性之犯罪
    ，且有意藉由法條中客觀構成要件之行為要素，含括上開具
    有反覆實施特性之數個犯罪行為。況實務上最高法院歷來僅
    將專以觸犯該等法條之罪，為其日常生活之職業者之常業犯
    ，認為其性質上屬多數行為之集合犯，在法律上將之擬制為
    一罪（即學理上稱之實質上一罪）（參照最高法院92年度台
    上字5115號、92年度台上字第4959號、93年度台上字第3609
    號、94年度台上字第4567號等裁判意旨），而本次刑法修正
    既依據「刑罰公平原則」之考量，刪除有關連續犯之規定，
    並將含有連續犯性質之常業犯一併全數刪除（參見刑法修正
    草案總說明），則再以集合犯之概念評價多數施用毒品之行
    為，即有不當。因此，多次施用毒品犯罪之行為，當無論以
    「集合犯」之餘地，此時則應回歸一般刑法上行為單、複數
    之認定，而予論罪科刑，較稱妥適。檢察官認前後多次施用
    毒品有集合犯之實質上一罪關係，自有誤會。(四)綜上所述，
    檢察官移送併辦之事實，部分業經依法論罪科刑；部分不能
    證明被告犯罪，且非集合犯實質上一罪，自與已論罪部分無
    裁判上一罪之關係，無從併案審理，是檢察官之上訴為無理
    由，應予駁回。至移送併辦而非屬已論罪部分則予以退回，
    由檢察官另為妥適之處理。
五、據上論斷，依刑事訴訟法第368條，判決如主文。
本案經檢察官甲○○到庭執行職務。
中    華    民    國    95    年    11  月    29      日
            刑事第六庭  審判長法  官  李  文  雄
                              法  官  劉  連  星
                              法  官  張  恩  賜
上列正本證明與原本無異。
如不服本判決應於收受送達後十日內向本院提出上訴書狀，其未
敘述上訴之理由者並得於提起上訴後十日內向本院補提理由書（
均須按他造當事人之人數附繕本）。
                              書記官  陳  如  慧
中    華    民    國    95    年    11  月    30      日
附錄論罪科刑法條：
毒品危害防制條例第10條第1項：
施用第一級毒品者，處六月以上五年以下有期徒刑。
                                                      Ａ


司法院資訊處製作；財團法人民間司法改革基金會備份。
